臺灣高等法院民事判決
再　審原告　丙○○
　　　　　　乙○○
　　　　　　臺灣立報社
上　列 1人
法定代理人　甲○○　　　　住同.
共　　　同
訴訟代理人　詹順貴律師
複　代理人　劉姿吟律師
再　審被告　丁○○　　　　住臺.
訴訟代理人　任秀妍律師
複　代理人　徐含慧律師
上列當事人間侵權行為損害賠償事件，再審原告對於中華民國95
年10月11日本院95年度訴字第26號確定判決提起再審之訴，本院
於96年5月1日言詞辯論終結，判決如下：
    主      文
再審之訴駁回
再審訴訟費用由再審原告負擔。
    事實及理由
一、按「再審之訴，應於30日之不變期間內提起。前項期間，自
    判決確定時起算，判決於送達前確定者，自送達時起算；其
    再審之理由發生或知悉在後者，均自知悉時起算。但自判決
    確定後已逾5年者，不得提起。」 ，民事訴訟法第500條第1
    、2項定有明文 。本件再審原告於民國95年10月25日收受本
    院95年度訴字第26號確定判決 (下稱原確定判決) ，嗣即於
    同年11月23日提起本件再審之訴，此分別有送達證書及民事
    再審聲請狀附卷可考，本件再審未逾提起再審之訴之期間，
    合先敘明。
二、再審原告主張：原確定判決認「被告 (即再審原告）未能提
    出積極證據足證其就交大處理流浪狗之基礎事實先予查證後
    始為報導，亦未能舉證證明其合理確信所論述為真實而為報
    導等事實，其辯稱：其所為報導業經確實採訪云云，並無可
    採」云云，顯課以再審原告「採訪到事件本人」之「完全」
    查證義務，而非司法院大法官會議第509號解釋 ( 下稱釋字
    第509號) 要求之之「合理」查證義務；又釋字第509號解釋
    並未課以行為人證明言論為真實之義務，僅要求行為人說明
    其有相當理由確信其為真實即可，原確定判決卻要求再審原
    告需提出積極證據證明其合理確信所論述為真實，顯將再審
    被告 (即受侵害人)之舉證責任轉嫁由再審原告 (即行為人)
    負擔。由此可見，原確定判決適用大法官會議釋字第509號
    解釋，顯有錯誤，而有民事訴訟法第496條第1項第1款 「適
    用法規顯有錯誤」之再審事由。另原確定判決拒絕給予再審
    原告聲請傳喚證人楊谷洋、包曉天、唐麗英等人出庭作證之
    機會，且就再審原告提出之網路資料及媒體報導 (即被證2
    至被證10) 、本院92年上易字第530號民事判決 (被證13)、
    刑事審判筆錄 (被證14) 、台灣雲林地方法院93年度簡上字
    第36號民事判決 (被證15)、顧彩璇95年1月26日所立聲明書
    (即再證3 ，本院卷第20、21頁)，再審原告所撰 (動物倫理
    與科學發展乙文 (即附件2)等均足以影響判決之重要證物漏
    未斟酌，而有民事訴訟法第497條規定之再審事由 。再者，
    原確定判決核定損害賠償額時，未有其判決理由所謂「審酌
    兩造之身份、地位、經濟能力」之情事，即認本件損害賠償
    額為新臺幣 (下同)600,000元，亦該當於就足以影響判決之
    重要證物漏未斟酌之再審事由等情，爰依民事訴訟法第496
    條第1項第1款、第13款及同法第497條之規定 ，提起本件再
    審之訴。並聲明：(一)原確定判決廢棄。(二)再審被告在前程序
    第一審之訴及其假執行之聲請均駁回。(三)前程序第一審及再
    審訴訟費用均由再審被告負擔。
三、再審被告則以：本件再審之訴，並不符合再審之法定要件。
    且原確定判決認事用法並無違法不當之處，再審原告提起本
    件再審之訴，為無理由。再審原告應就刊登於智邦生活館知
    識網站之電子破報欄之系爭文章負責。再審原告乙○○、丙
    ○○之報導行為確實已侵害再審被告之名譽權，且其等主觀
    上亦有侵害再審被告名譽權之故意，而應負共同侵權行為責
    任。又再審原告不得援引釋字第509號解釋 ，主張其等之行
    為受言論自由之保障而免負侵權行為責任等語，資為抗辯。
    並聲明：駁回再審原告之訴。
四、按民事訴訟法第496 條第1項第1款所謂適用法規顯有錯誤，
    係指確定判決就事實審法院所確定之事實，而為法律上之判
    斷，有適用法規顯有錯誤之情形，其內容固應包括消極的不
    適用法規及積極適用法規錯誤兩種情形在內，惟事實審法院
    認定事實錯誤，調查證據欠周或判決理由不備之問題，當事
    人雖得於判決確定前，據為提起上訴之理由，究與適用法規
    顯有錯誤之情形有間，不得據以提起再審之訴 (最高法院80
    年台再字第64號判決意旨參照) 。查原確定判決事實及理由
    欄四(一)(二)項中敘明：「(一)按指摘或傳述誹謗事項之行為人，
    固毋庸自行證明其言論內容確屬真實，然仍必須依其所提證
    據資料，認為行為人有相當理由確信其為真實者，始得免負
    誹謗罪責，此有大法官會議釋字第509 號解釋可資參照。本
    件被告 (即再審原告)丙○○、乙○○等2人係以交大91年11
    月22日捕捉校園流浪狗事件為發表意見之基礎而撰寫、審核
    上開「動物倫理與科學 (社會) 發展」文章及後記為特稿，
    應先就交大處理流浪狗之基礎事實先予查證，且就評論之內
    容亦須本於善意而發表。(二)被告雖辯稱：被告乙○○撰文前
    ，國內各大媒體、報紙及交大BBS 上已經大幅報導交大之虐
    狗事件，亦有駁斥原告 (即再審被告) 言行之舉，上開報導
    係經確實採訪，有合理理由確信其為真實等語。惟縱認被告
    辯稱前言被告乙○○撰文前，國內各大媒體、報紙及交大BB
    S上已大幅報導交大之虐狗事件 ，亦有駁斥原告言行之舉等
    語事實，被告不能以其他人或其他媒體有報導或評論為由，
    據以主張其所為報導業經確實採訪，仍應盡其確實採訪及查
    證之責任，始能免責。而被告乙○○撰寫該文前，並未訪談
    執行捕捉流浪狗之林泉宏、陳達欽、吳清鑑等人，且未訪談
    證人楊谷洋、包曉天、唐麗英等人等情，業經證林泉宏、陳
    達欽、吳清鑑、楊谷洋、包曉天、唐麗英於刑事案件審理時
    到庭證述明確；證人楊谷洋、包曉天、唐麗英於刑事案件證
    稱：其等均未目睹捕狗過程，亦無法證明死亡之流浪狗係遭
    釣魚線所勒斃，且就師生協商之會議紀錄部分，僅能證明證
    人等均不同意原告在協商後片面製作會議紀錄，尚無原告 (
    即再審被告) 有更改已存在之會議紀錄之舉；證人顧彩璇、
    李程遠亦於刑事案件審理中證稱：伊等均係由包、楊二位老
    師轉述捕狗之過程，而未親眼目睹，有請被告等採訪二位老
    師，但未採訪到等語，有刑事判決書在卷可憑 (本院訴字卷
    ，4至5頁) 。被告未能提出積極證據足證其就交大處理流浪
    狗之基礎事實先予查證後始為報導，亦未舉證證明其合理確
    信所論述為真實而為報導等事實，其辯稱: 其所為報導業經
    確實採訪云云，並無可採。」乙節，旨在敘明再審原告雖舉
    國內各大媒體、報紙、交大BBS 綱站有大幅報導交大虐狗事
    件及駁斥再審被告之言行之報導為證，然再審原告尚不能未
    經查訪該事件相關人員，即逕行據為自己實際採訪及查證；
    再者再審原告祇能舉證系爭會議紀錄為部分與會人員不同意
    ，尚未能舉證證明系爭會議紀錄為再審被告所更改，原確定
    判決進而認定再審原告行為並未提出證據資料足證其有相當
    理由確信其為真實，因而認定再審原告行為尚不符司法院大
    法官會議釋字第509號解釋之要件 ，而為再審原告敗訴之判
    決，原確定判決適用上開解釋，核無違誤，縱原確定判決上
    述採證欠周，認定事實或敘述理由未臻完備，依上開最高法
    院判決意旨，再審原告仍不得據為提起再審之事由，再審原
    告主張原確定判決轉嫁再審被告之舉證責任予再審原告，誤
    為適用大法官會議釋字第509號解釋 ，據而主張原確定判決
    有民事訴訟法第496條第1項第1款之再審事由 ，洵屬無據，
    不應准許。
五、按民事訴訟法第496條第1項第13款所謂當事人發見未經斟酌
    之證物，或得使用該證物，係指在前訴訟程序不知有該證物
    ，現始知，或雖有此而不能使用，現始得使用者而言，又該
    所謂證物，不包括證人在內，故發見新證人不足為再審理由
    ，分別為最高法院32年上字第1247號判例、29年度上字第96
    號判例著有明文。另同法第497 條所謂：「足以影響於判決
    之重要證物漏未斟酌」，係指足以影響判決基礎之重要證物
    ，雖在前訴訟程序中業已提出，然未經確定判決加以斟酌者
    而言，或則忽視當事人聲明證據不予調查，或則就依聲請或
    依職權調查之證據未為判斷，均不失為漏未斟酌，且以該證
    物足以動搖原確定判決基礎為限，若於判決理由項下說明無
    調查之必要，或縱經斟酌亦不足以影響判決基礎之意見，即
    與漏未斟酌有間，不得據為本條所定之再審事由。又按民事
    訴訟法第466條不得上訴於第三審法院之事件，除同法第496
    條規定外，其經第二審確定之判決，如就足影響於判決之重
    要證物，漏未斟酌者，固得提起再審之訴；惟所謂「重要證
    物漏未斟酌」，係指當事人在前訴訟程序已經提出，第二審
    確定判決漏未於判決理由中斟酌者而言；申言之，該項證物
    如經斟酌，原判決將不致為如此之論斷，若縱經斟酌亦不足
    影響原判決之內容，或原判決曾於理由中說明其為不必要之
    證據者，均與本條規定之要件不符。查再審原告雖於前程序
    本院審理中，具狀聲請傳訊證人楊谷洋、包曉天、唐麗英(
    本院95年度訴字第26號卷第223、224頁) ，本院前程序並未
    予傳訊，惟原確定判決事實及理由欄(八)項下已敘明：「本件
    事證已臻明確，兩造其餘主張及舉證，無一一論列之必要，
    即於理由項下說明無調查之必要，且前程序本院審酌之重點
    在於再審原告在撰文及刊登系爭事實前有無經採訪或查證，
    再審原告經審酌，並無採訪或查證之行為，致為再審原告敗
    訴之判決，則再審原告所聲請傳訊之證人楊谷洋、包曉天、
    唐麗英縱經傳訊並為有利於再審原告之證言，亦不足影響原
    確定判決之認定，且因非屬證物，依上開說明，即與漏未斟
    酌有間，再審原告執為再審事由，亦非有據。再者前揭被證
    2至被證10、被證13至被證15、被證17 (即再證3)、附件2，
    除再證3部分，再審原告並未於前程序中提出 ，原確定判決
    自無從審酌，而依該聲明書所立時間為95年1月26日 ，係在
    前程序本院言詞辯論期日 (95年10月3日)前已存在，尚非再
    審原告所不知或雖知有此而不能使用之情形，自難認定有民
    事訴訟法第496條第1項第13款、同法第497 條規定之再審事
    由。其他再審原告所舉上述「重要證物」，業經原確定判決
    審酌而不採，並於事實及理由欄(八)項下說明，理由已見前述
    ，則再審原告執此主張有民事訴訟法第496條第1項第13款、
    第497條規定之再審事由，殊非有據。
六、綜上所述，再審原告主張原確定判決有民事訴訟法第496 條
    第1項第1款、第13條、第497條規定之再審事由 ，提起本件
    再審之訴，均不可採，其再審之訴為無理由，應予駁回。
七、據上論結，本件再審之訴為無理由，判決如主文。
中　　華　　民　　國　　96　　年　　5 　　月　　15　　日
                    民事第13庭
                        審判長法　官  黃嘉烈
　　　　　　　　　　  　　　　法　官  李媛媛
　　　　　　　　　　　  　　　法　官  許文章
正本係照原本作成。
不得上訴。
中　　華　　民　　國　　96　　年　　5 　　月　　18　　日
　　　　　　　　　　　　　　　書記官  陳明俐
